【裁判字號】    98,交抗,153
【裁判日期】    980604
【裁判案由】    聲明異議
【裁判全文】
臺灣高等法院高雄分院刑事裁定         98年度交抗字第153號
抗告人即
受處分人    甲○○
上列抗告人因違反道路交通管理處罰條例聲明異議案件，不服臺
灣高雄地方法院中華民國98年2 月23日裁定（98年度交聲字第82
號；原處分案號：交通部公路總局高雄區監理所高監營裁字第裁
80－N00000000 號），提起抗告，本院裁定如下：
    主  文
抗告駁回。
    理  由
一、抗告意旨略以：抗告人即受處分人甲○○於民國（下同）97
    年6 月23日當天，未經被害人同意私自騎走他人機車，係因
    精神異常所致，其精神狀況係時好時壞。為此，提起抗告，
    請減輕處罰云云。
二、經查：(一)受處分人未領有任何駕駛執照，為其所不爭執，並
    有公路監理電子閘門證號查詢機車及汽車駕駛人之查詢結果
    各1 份在卷可憑；又受處分人於97年6 月21日23時24分許，
    無照騎乘車牌號碼JTN-677 號重型機車，行經高雄縣岡山鎮
    ○○路觀音橋前，經警攔停舉發一節，亦有高雄縣政府警察
    局岡山分局N00000000 號舉發違反道路交通管理事件通知單
    在卷可稽，復為受處分人所不爭執。是受處分人未領有任何
    駕駛執照而無照騎乘重型機車之事實足堪認定。(二)按行為時
    因精神障礙或其他心智缺陷，致不能辨識其行為違法或欠缺
    依其辨識而行為之能力者，不予處罰；行為時因前項之原因
    ，致其辨識行為違法或依其辨識而行為之能力，顯著減低者
    ，得減輕處罰，行政罰法第9 條第3 、4 項分別定有明文。
    本件受處分人固患有精神分裂症，此有受處分人提出之長庚
    紀念醫院97年12月31日診斷證明書可憑，惟受處分人於本件
    違規行為時，是否辨識行為違法或依其辨識而行為能力有無
    欠缺或顯著降低之情形，應依各項事證判斷受處分人行為之
    精神狀態，非以其患有精神分裂症，逕予認定其於行為時，
    不能辨識行為違法或欠缺依其辨識而行為之能力，或辨識行
    為違法或依其辨識而行為之能力，顯著減低。而受處人甫於
    本件交通違規後2 日之97年6 月23日6 時10分許，在高雄縣
    仁武鄉○○路與仁德巷口，見車牌號碼VXA-538 號由陳志成
    使用屬劉嘉玉所有之輕型機車鑰匙未取下，竟基於竊盜之犯
    意，徒手竊得上開機車，嗣經陳志成發現並騎乘另部機車追
    緝而查獲，受處分人經查獲後於警詢及偵查中分別供述：「
    （當時你犯罪時有無攜帶犯罪工具？有幾人犯案？）機車上
    留有鑰匙。只有我1 人犯案。」、「（你偷牽該部機車作何
    用途？）作為代步工具。」、「（車子何來？）我同時間在
    仁武鄉偷牽的，鑰匙沒有拔下直接騎走。」（見台灣高雄地
    方法院97年度審簡字第5197號判決），足見受處分人於警詢
    及偵查中均能完整陳述97年6 月23日行竊時動機及竊取之方
    式，對自己所為犯罪事實之認知，要與一般常人無異，是難
    認受處分人於相近之97年6 月21日屬於因精神障礙或其他心
    智缺陷，致辨識行為違法或依其辨識而行為能力有無欠缺或
    顯著降低之情形。又受處分人並未經法院為禁治產宣告，亦
    有台灣高雄地方法院電話紀錄查詢表1 紙附卷可憑，則縱受
    處分人罹有上開疾病，並不必然表示其係屬無行為能力人，
    而受處分人復未舉證說明其於行為時確屬於因精神障礙或其
    他心智缺陷，致辨識行為違法或依其辨識而行為能力有無欠
    缺或顯著降低之情形，其辯稱因患有精神分裂症，就本件交
    通違規均不應受罰云云，自非可採。至於受處分人雖另稱，
    本件聲明異議案件與台灣高雄地方法院97年度審簡字第5197
    號刑事案件為同一事件等語，惟上開刑事案件之犯罪事實時
    間為97年6 月23日6 時10分許，犯罪地點在高雄縣仁武鄉○
    ○路與仁德巷口，受處分人竊取之物為車牌號碼VXA-538 號
    輕型機車，已如上述，並有判決1 份附卷可佐，核與本件交
    通違規案件時間、車牌號碼均不相同，且該刑事案件係因受
    處分涉犯竊盜罪予以起訴、判決，與本件交通違規案件之處
    罰，亦無所謂一事不二罰之適用，附此敘明。綜上，本件受
    處分人未領有駕駛執照駕車，事證明確，堪以認定。
三、按汽車駕駛人，未領有駕駛執照駕駛小型車或機器腳踏車者
    ，處新臺幣（下同）6,000 元以上12,000元以下罰鍰，並當
    場禁止其駕駛，道路交通管理處罰條例第21條第1 項第1 款
    定有明文。而道路交通管理處罰條例條文內「汽車」之定義
    包含機器腳踏車，同條例第3 條第8 款亦定有明文。原裁定
    因而認原處分機關依道路交通管理處罰條例第21條第1 項第
    1 款裁處罰鍰9,600 元，於法並無不合，而駁回受處分人之
    異議，核無違誤。抗告人仍執前詞提起抗告，為無理由，應
    予駁回。
四、據上論結，應依道路交通案件處理辦法第26條，刑事訴訟法
    第412 條，裁定如主文。
中    華    民    國    98    年    6     月    4     日
              刑事第六庭    審判長法  官  王憲義
                                  法  官  張盛喜
                                  法  官  邱永貴
以上正本證明與原本無異。
不得再抗告。
中    華    民    國    98    年    6     月    4     日
                                  書記官  鄭翠芬


司法院資訊處製作；財團法人民間司法改革基金會備份。
